【裁判字號】    97,上訴,1342
【裁判日期】    980319
【裁判案由】    毀損
【裁判全文】
臺灣高等法院臺南分院刑事判決        97年度上訴字第1342號
上  訴  人
即  被  告  丙○○
選任辯護人  陳信宏  律師
上列上訴人因毀損案件，不服臺灣嘉義地方法院97年度訴字第16
2號中華民國97年9月30日第一審判決（起訴案號：臺灣嘉義地方
法院檢察署96年度偵字第6645號、6932號、8008號），提起上訴
，本院判決如下：
    主  文
上訴駁回。
    事  實
一、丙○○明知坐落於嘉義縣竹崎鄉○○段913-1地號土地（下
    稱913-1地號土地；起訴書誤載為915地號，業經原審蒞庭公
    訴人更正）、同段924地號土地（下稱924地號土地），門牌
    號碼為嘉義縣竹崎鄉鹿滿村5鄰頂溪心50號之房屋（下稱頂
    溪心50號房屋，內分為5棟、10個房間，面積約為192.6平方
    公尺），係由其祖父王三於民國60年間自行建造而成，王
    三於65年4月29日死亡後，其長子王漢塘、次子王雪昌、
    配偶王林春亦先後死亡，而由王漢塘之妻王張玉蘭、長女王
    美鈴、長子王永船、次子王建成，王雪昌之妻乙○○、長女
    王翠花、長子丙○○，與王三之三子戊○○（原名王世文
    ）、四子甲○○、長女丁○○、養女己○○○共同繼承上開
    房屋，未辦理分割，亦未成立任何分管契約，仍處於公同共
    有狀態。詎丙○○及其妻莊梨雅分別取得上開913-1地號土
    地、924地號土地之所有權後，為出售土地牟利，丙○○竟
    基於毀壞他人建築物之犯意，未經王張玉蘭、王建成、戊○○、甲○○、丁○○等共有人之同意，接續於96年7月18日
    至22日間，僱請不知情之賴建圖以及已成年真實姓名年籍不
    詳之工人，先以鋸子將頂溪心50號房屋之屋頂鋸開，再以怪
    手將該房屋右側坐落於913-1地號以及924地號土地上之3棟
    房屋、共計6個房間，面積約111.56平方公尺部分予以拆除
    ，拆除後僅餘左側2棟房屋、共計4個房間（面積約為81.04
    平方公尺），足生損害於該房屋之共有人。
二、案經戊○○、甲○○、丁○○訴由臺灣嘉義地方法院檢察署
    檢察官偵查起訴。
    理  由
壹、程序方面：
    被告以外之人於審判外之陳述，雖不符前四條之規定，而經
    當事人於審判程序同意作為證據，法院審酌該言詞陳述或書
    面陳述作成時之情況，認為適當者，亦得為證據。刑事訟訴
    法第159條之5第一項定有明文。本件被告及其辯護人於本院
    準備程序中，對於甲○○、戊○○、丁○○等於警詢及偵查
    中檢察事務官前所為證述，均明白表示同意有證據能力（見
    本院卷第35頁）。本院審酌該等供述證據之取得過程並無程
    序違法或有何意思不自由情形，且與本案待證事實間復具有
    相當之關聯性，以之為本案證據並無不當，自得採為本件認
    定事實之基礎，合先敘明。
貳、實體方面：
一、訊據被告雖坦承曾於96年7月18日至22日間僱請賴建圖及工
    人拆除頂溪心50號房屋右側3棟，惟矢口否認有何毀壞他人
    建築物犯行，辯稱：「房子我是有拆，不過我沒有犯罪，那
    些房子是我父親及母親起造的，不過我在原審供述的是用我
    祖父的名義起造的，因為那時候我祖父還在世，那是稅籍之
    用；而且我當時要拆之前有經過他們的同意，我有向他們講
    過，錢也有給他們了。而且當初我母親有將他的所有權讓渡
    給我。」云云。惟查：
(一)、據卷附事證之內容觀之：
 1、按頂溪心50號之房屋係由王三在60年間所建造，未辦理保
    存登記，跨建於913-1地號土地（按913-1地號係由913地號
    分割而成）及924地號土地（重測前為竹崎鄉○○○段91-1
    地號），原係呈長條式連棟建造，內部可分為5棟，每棟均
    有前、後2個房間，故共有10個房間，上覆屋瓦，四週有石
    灰及磚造牆壁，足供遮避風雨，且有獨立之門戶供出入，為
    獨立之建築物，面積約192.6平方公尺；王三於65年4月29
    日死亡後，其子王漢塘、王雪昌與配偶王林春亦先後死亡，
    即由王漢塘之妻王張玉蘭、長女王美鈴、長子王永船、次子
    王建成，王雪昌之妻乙○○、長女王翠花、長子即被告丙○○，與王三之三子戊○○、四子甲○○、長女丁○○、養
    女己○○○等11名繼承人維持共有等情，有嘉義縣財政稅務
    局民雄分局97年7月18日嘉財稅分房字第0976407736號函檢
    送之頂溪心50號房屋稅籍資料（見原審卷第105至107頁）、
    96年7月20日96嘉縣稅分房字第0966408321號房屋稅籍證明
    書（見偵字第6645號卷第11頁），以及王三之繼承系統表
    及全戶戶籍謄本（見偵字第6932號卷第8至12頁、原審卷第2
    2頁）及拆除前後照片18張（見第0000000000號警卷第8至11
    頁、他字卷第8頁、交查字卷第14頁、偵字第6645號卷第15
    至16頁）等在卷可參。
 2、上開房屋坐落之913-1地號土地為被告所有，924地號土地原
    為告訴人甲○○所有，嗣經原審拍賣而由被告之妻莊梨雅於
    96年2月13日標得；其後，被告即在96年7月18日至22日間，
    僱請不知情之賴建圖及操作怪手工人接續拆除右側3棟共6個
    房間，拆除後僅餘左側2棟共4個房間（面積約為81.04平方
    公尺，故遭拆除之部分面積約為111.56平方公尺（即頂溪心
    50號房屋拆除前總面積192.6平方公尺－現存之建物面積81.
    04平方公尺＝111.56平方公尺）等情，被告業已坦承不諱，
    並經證人賴建圖證述在卷（見原審卷第53至54、145至153頁
    ）。另有原審96年2月16日嘉院龍民95執月字第16128號函及
    莊梨雅為所有權人之924地號土地所有權狀（見偵字第6932
    號卷第4至6頁）、頂溪心50號房屋拆除前後照片18張（見第
    0000000000號警卷第8至11頁、他字卷第8頁、交查字卷第14
    頁、偵字第6645號卷第15至16頁）、台灣嘉義地方法院檢察
    署檢察事務官96年10月15日現場勘驗筆錄及勘驗照片11張（
    見交查字卷第20至25頁）、原審96年6月16日現場勘驗筆錄
    暨照片6張（見原審卷第52至59頁），以及嘉義縣竹崎地政
    事務所以97年7月2日嘉竹地測法字第0970000272號函檢送之
    頂溪心50號房屋97年6月16日複丈土地建物測量成果圖2份（
    見原審卷第61至63頁），該所以97年8月7日嘉竹地測字第09
    70004149號函檢送之嘉義縣竹崎鄉○○段913-1地號土地登
    記謄本、同地段913地號土地複丈歸檔案件影本、複丈圖影
    本（見原審卷第200至216頁），該所以97年7月2日嘉竹地測
    法字第0970000286號函檢送之頂溪心50號房屋現存建物測量
    成果圖（見原審卷第194至195頁），暨證人王建成、甲○○
    當庭繪製之頂溪心50號房屋配置圖（見原審卷第177、258頁
    ）等件在卷可憑。
 3、被告拆除上開房屋前，並未取得所有共有人之同意，復有告
    訴人丁○○之證述（見第0000000000號警卷第4至6頁、偵字
    第6932號卷第17至18頁、原審卷第243至256頁）、證人即告
    訴人甲○○之證述（見偵字第6932號卷第17、20至21頁，原
    審卷第223至235頁）、證人即告訴人戊○○之證述（見偵字
    第6645號卷第8至10頁、偵字第6932號卷第17至19頁、原審
    卷第235至243頁）、證人王建成之證述（見原審卷第153至1
    61頁）、證人王張玉蘭之證述（見原審卷第282至287頁）等
    在卷可憑。
(二)、被告於原審所辯：伊有權拆除系爭房屋，後改稱拆除有經告
    訴人等同意。而於本院審理中則另辯稱：系爭房屋是伊父親
    及母親起造云云，茲論述如下：
 1、被告於本案偵查及審理中多次為前後反覆、矛盾之供述，其
    辯詞是否可採，自屬可疑：
  (1)被告於96年7月20日警詢中，先陳稱頂溪心50號房屋皆為伊
    所有，因為該建築物老舊、不堪居住，欲拆除重建（見0000
    000000號警卷第2頁）。
  (2)嗣於96年9月10日檢察官訊問時辯稱：頂溪心50號房屋是坐
    落在924地號土地上，伊並未拆除該房屋，只有拆除坐落在9
    13地號土地上無門牌號碼之建築物，因為伊是913地號土地
    的所有權人，所以上面的建築物係伊所有，自有權予以拆除
    （見偵字第6645號卷第8頁）。
  (3)又於96年12月24日檢察官訊問時辯稱：頂溪心50號房屋是一
    個建築物跨建在924地號土地與915地號土地（按被告於該次
    庭訊均稱915地號，應係913-1地號之誤）上，是違章建築，
    違法坐落在土地上，沒有保存登記，也沒有分管契約約定何
    人管理那個部分；915（即913-1）地號土地係伊個人所有，
    坐落於915地號土地之房屋實際上也是伊在使用，該部分房
    子是伊的，因為叔伯要求伊給付價金才同意拆除房屋，所以
    伊僅拆除自己所有坐落於915（即913-1）地號土地上之房屋
    ，沒有拆除坐落於924地號土地之房屋（見6932號偵卷第19
    頁）。
  (4)檢察官依被告所述提起公訴，而認被告係拆除坐落於915（
    業經原審蒞庭檢察官更正為913-1）及924地號土地上之頂溪
    心50號房屋後，被告即於原審97年4月7日準備程序中陳稱：
    頂溪心50號房屋全部坐落在924地號土地上，沒有蓋在915（
    即913-1）地號土地，96年7月18日僱請工人拆除的是915（9
    13-1）地號土地上伊個人所有的違章建築雞寮（見原審卷第
    14頁）。
  (5)迄至原審97年5月5日準備程序時，被告始坦承頂溪心50號房
    屋共有10間房間，係由王三起造，坐落於913-1及924地號
    土地上，96年6月底伊有與王三之繼承人協議拆除上開房
    屋，並得到甲○○以外所有繼承人（包括戊○○）的同意；
    頂溪心50號房屋稅籍資料所記載者應僅有坐落在924地號土
    地上的4間房屋部分，稅籍資料有誤；因為甲○○不同意拆
    除該房屋，就取得甲○○同意後保留坐落於924地號建地上
    之4間房間，由甲○○、戊○○維持共有，也符合稅籍資料
    ，另外6間坐落在農地（按即指913地號土地及嗣後分割出之
    913-1地號土地）上之房間則由其他共有人取得，最後轉讓
    給伊，所以伊才叫工人用切的，把坐落在農地上的6間房間
    全部拆除（見原審卷第36、39頁）。
 2、頂溪心50號房屋之多名共有人均於原審審理中具結證稱被告
    在96年7月間拆除該房屋時，並未取得渠等之同意：
  (1)證人王建成證稱：頂溪心50號房屋拆除前，被告有詢問過伊
    的意見，伊對被告說那是爺爺留下來的，不同意拆除，整棟
    全部都要留下來，房屋拆除當天中午，伊曾載母親王張玉蘭
    回去看，親耳聽見王張玉蘭當面對被告表示不可以拆，伊並
    未將房屋的權利讓渡給被告（見原審卷第153至161頁）。
  (2)證人即告訴人甲○○證稱：伊從未同意被告拆除頂溪心50號
    房屋，共有人間亦未就該房屋進行分割或成立分管契約；被
    告在96年7月18日前1、2個月有提過要拆房子，但伊向被告
    表示要經過大家同意才能拆，伊本人不同意（見原審卷第22
    3至224頁）。
  (3)證人即告訴人戊○○證稱：頂溪心50號房屋並未分割、亦未
    分管，伊從頭到尾都反對拆除該房屋，沒有同意被告在96年
    7月18日拆除該房屋，亦未曾將房屋之權利轉讓給被告（見
    原審卷第236頁）。
  (4)證人即告訴人丁○○證稱：96年7月18日被告僱工拆除頂溪
    心50號房屋時伊並未同意，當天伊本來在房間內睡覺，被吵
    醒後有出面阻止，但被告未停止拆除，後來伊就向派出所報
    案；頂溪心50號房屋並無分割或分管之約定，96年7月18日
    前伊並未將該房屋之權利讓渡給被告，讓渡書是在96年8月
    間遭被告逼迫所簽，繼承人間並未約定保留4間房間給甲○○與戊○○、其餘6間拆除（見原審卷第244至246、255至25
    6頁）。
  (5)證人王張玉蘭亦證稱：96年7月18日被告拆除頂溪心50號房
    屋前，伊並未答應被告拆屋，伊有跟被告說要拆就全部拆，
    要不然就不要拆，意思就是不同意被告拆（見原審卷第284
    至287頁）。
 3、被告雖辯稱之所以拆除6間房間、保留4間，是因為甲○○不
    同意拆除房屋，所以保留4間給甲○○，也符合稅籍資料云
    云。惟由上述竹崎地政事務所97年6月16日土地建物測量成
    果圖（見原審卷第61至63頁）可知，被告拆除之6間房間包
    含坐落於913-1以及924地號土地部分，顯與其所辯僅拆除位
    於農地（即指913地號土地）之房屋等語不符。
 4、另查，被告之妻莊梨雅曾於96年7月20日親至臺灣嘉義地方
    法院檢察署申告，指稱伊在96年4月18日透過法院拍賣程序
    取得924地號土地之所有權，打算拆掉坐落於該土地之頂溪
    心50號房屋建新房子，但「王世文（即戊○○）、甲○○、
    丁○○、王張玉蘭卻主張他們有繼承權，不准我拆」，因認
    戊○○、甲○○、丁○○、王張玉蘭涉嫌竊占，而對渠等提
    出告訴等情，有臺灣嘉義地方法院檢察署96年7月20日檢察
    事務官訊問筆錄在卷足稽（見原審卷第272頁）；莊梨雅嗣
    於該案件偵查中，再度於檢察事務官訊問時陳稱：「是因為
    他們（即指前述戊○○等4人）反對我拆掉位於竹崎鄉○○
    段924地號土地上之門牌號碼嘉義縣竹崎鄉頂溪心50號，未
    辦理保存登記建物，才告他們竊占。」亦有訊問筆錄1紙附
    卷可參（見原審卷第276至277頁）。堪認告訴人戊○○、甲○○、丁○○以及王張玉蘭等共有人確實未同意被告於96年
    7月18日至22日間拆除頂溪心50號房屋；否則若如被告所辯
    ，甲○○以外之共有人均已同意拆除頂溪心50號房屋，則被
    告之妻莊梨雅豈可能又在96年7月20日赴地檢署提出前揭竊
    占之告訴，而指稱戊○○等不同意拆除房屋？
 5、此外，本件案發後，被告曾於97年4月間提起民事訴訟，以
    頂溪心50號房屋之其他共有人全體為被告，訴請拆除頂溪心
    50號房屋所餘坐落於924地號土地上之4間房間，並將土地騰
    空返還予被告，經原審以97年度嘉簡字第403號受理在案，
    有民事起訴狀及被告提出之上開民事判決等在卷可參（見原
    審卷第184至188、330至333頁）；若如被告所辯，頂溪心50
    號房屋曾由全體共有人協議將已拆除之6間房間權利均轉讓
    予被告，其餘4間保留予甲○○、戊○○維持共有，被告理
    應會在上開民事案件中提出此項有利於己之主張，惟被告卻
    在該案件中主張所餘4間房間係由其以外之所有共有人無權
    占用（見民事起訴狀理由欄，附於原審卷第186頁），益證
    被告辯稱97年7月18日拆除房屋前已得到甲○○以外之全部
    共有人同意，顯屬虛妄。
 6、證人王翠花、己○○○、王永船、賴建圖之證述，均不足為
    有利於被告之認定：
  (1)證人王翠花雖於原審審理中具結證稱被告拆除頂溪心50號房
    屋前即曾徵求伊同意，並拿同意書讓伊簽名等語（見原審卷
    第167頁）；證人己○○○於原審審理中具結證稱：被告曾
    向伊說過要拆除頂溪心50號房屋，伊答稱「你要拆就讓你拆
    ，我要放棄。」等語（見原審卷第169頁）；證人王永船則
    於原審審理中具結證稱：96年7月18日被告拆除頂溪心50號
    房屋前有向伊說過，伊回答被告稱「與我無關，所以我沒有
    權利」等語（見原審卷第289頁）。惟證人王翠花為被告之
    胞姐，所為證述是否客觀，已非無疑，另其上開所述顯與被
    告於原審準備程序中自承：甲○○以外的共有人將房屋權利
    轉讓給伊以及同意拆除時並沒有作成書面協議，只是口頭講
    等語（見原審卷第36頁）不符。至就證人己○○○部分，其
    證稱不記得被告是何時向伊詢問是否同意拆除房屋（見原審
    卷第171至172頁），是亦難以此證明被告係徵求共有人之同
    意後始拆除房屋。另由證人王永船之證述可知，其係認為頂
    溪心50號房屋非其所有、伊對於是否拆除頂溪心50號房屋並
    無決定之權限，故未表示反對（見原審卷第287至290頁）。
    此外，證人王翠花、己○○○均證稱：不知道其他共有人即
    戊○○、丁○○、甲○○、王張玉蘭等是否同意拆除頂溪心
    50號房屋（見原審卷第162、171）；故渠等之證詞顯不足據
    為有利於被告之認定。另查，王翠花復曾證稱：頂溪心50號
    房屋並未協議分管，拆屋前戊○○有叫伊不要同意拆除，事
    後伊去找王張玉蘭詢問此事時，王建成在場並表示他不同意
    拆除（見原審卷第162至163、166頁），適足以佐證戊○○
    、王建成等人確實不同意被告拆除頂溪心50號房屋甚明。
  (2)證人賴建圖雖於原審審理中證稱伊前往現場拆除頂溪心50號
    房屋時，告訴人丁○○在場且同意拆除（見原審卷第146頁
    ）；惟其復稱：不知道該房屋是幾個人所有，因為被告叫伊
    去拆，在那邊住的人（指丁○○）也在搬，就應該有同意（
    見原審卷第149頁）。可知證人賴建圖證稱告訴人丁○○同
    意拆除房屋，僅係其個人推測之詞。
 7、被告另提出告訴人丁○○簽立之讓渡書1紙（見偵字第6645
    號卷第12頁），欲證明拆屋前曾得到丁○○之同意。惟該讓
    渡書上並未記載確實之簽署日期，告訴人丁○○於原審審理
    中證稱：讓渡書是在96年8月搬離頂溪心50號房屋後，遭被
    告逼迫所簽（見原審卷第245至246頁）；被告亦自承該讓渡
    書係在拆除房屋後之96年7月30日左右所簽。且偵查中檢察
    官詢問被告何以在7月18日就先僱人將房屋拆除時，被告甚
    且答稱：「房子是我的，我要拆是我的權利。」（見偵字第
    6645號卷第9頁），且於96年12月24日偵查庭中再度悍然表
    示：「房子是我的，我為什麼不能拆」（見偵字第6932號卷
    第20頁），堪認本件案發時，被告應係自認913-1、924地號
    土地均已為其本人及配偶莊梨雅取得所有權，自有權任意處
    分坐落於上開土地上之頂溪心50號房屋，俟發覺告訴人丁○○等人堅持不同意其拆屋並至警局提出告訴後，始在事後取
    具讓渡書冀圖卸責，是上開讓渡書自難據為有利於被告之認
    定。
 8、被告雖又提出梅泰水電行開立之收據影本1份（見交查字卷
    第13頁），辯稱伊係經告訴人丁○○等同意始拆除頂溪心50
    號房屋右側6間房間、保留左側4間房間供丁○○使用，否則
    不可能僅拆除部分房屋，且於拆屋後另付費修繕云云。惟被
    告辯稱係因保留下來的4間房間丁○○要居住，所以由被告
    付費幫她整修房屋的水電等語（見原審卷第314頁），顯與
    被告前稱保留4間是要由甲○○、戊○○共有等語（見原審
    卷第36頁）不符；況告訴人丁○○於原審審理中證稱：96年
    7月18日拆除部分房子時，伊還住在頂溪心50號房屋，因為
    被告一直破壞水管，讓伊沒有水喝，還說要築圍牆，所以伊
    就在96年8月1日搬走等語（見原審卷第245至246頁）；亦與
    被告陳稱保留4間房間以及僱工裝修水電是要讓丁○○繼續
    居住不符。是上開收據尚難採為有利於被告之認定。
 9、於本院審理中被告則改口辯稱：系爭房屋是伊父親及母親起
    造云云，並舉證人乙○○、辛○○、庚○○、壬○○○、己○○○等到庭為證。據渠等證述如下：
  (1)證人乙○○（被告之母）證稱：【（問：竹崎鄉鹿滿村5鄰
    頂溪心50號之房屋是何人建造？）是由我出資找人來建造的
    ，材料是我向辛○○買的。我有部分的資金是向邱林壁鳳借
    的。】【（問：這次被告要拆房子時有無通知你，你是否有
    同意？）有的。他有告訴我，我也有同意。他也有向其他的
    人說要拆房子，後來丁○○有說要留4間房間要自己使用。
    】【（問：當時共建造幾間？）我總共建造了10間，那房子
    很長的。】【（問：何時建造的？）已經蓋了30幾年了。】
    【（問：叫何人去建造的？）叫我舅公去建造的，他已經去
    世了。】【（問：你今年幾歲？）今年61歲了。】【（問：
    你何時結婚？）21歲結婚。】【（問：30前你幾歲？有幾個
    小孩？）那時候我生了3個小孩。】【（問：當時的小孩還
    小，為何當時需要蓋10間房子？）那時候我的小叔還小。】
    【（問：你剛才說你的小孩要拆房子之前有與丁○○他們協
    調，既然是你們建造的，為何拆房子的時候為何還要找丁○○協商？）因為丁○○當時還住在那裡。】等語。
  (2)又證人辛○○（被告之外祖父）亦來院證稱：【（問竹崎鄉
    鹿滿村5鄰頂溪心50號之房屋是何人建造？）是我女兒建造
    的，是乙○○建造的。】【（問：你為何知道是他建造的？
    ）建造的木材是我運送過去的。】【（問：是乙○○向你購
    買木材？）是的。】【（問：何人出資？）是我女兒乙○○
    ，我當時向她拿5000元。】等語。
  (3)證人庚○○證稱：【（問：竹崎鄉鹿滿村5鄰頂溪心50號之
    房屋何人建造？）我不知道。】【（問：你是否有去過那裡
    ？）我有載送木材經過那裡，不過我沒有去過那裡。】【（
    問：你去那裡作什麼？）我在30幾年前的時候有幫辛○○載
    送木材去過那裡。】【（問：載送給何人？）我只知道是辛○○叫我載送過去，至於交給何人我並不清楚。】等語。
  (4)證人壬○○○（即被告之舅媽）證稱：【（問：竹崎鄉鹿滿
    村5鄰頂溪心50號之房屋是何人建造？）乙○○建造的。】
    【（問：你為何知道是他建造的？）因為他那時候缺錢，有
    來向我借款。】【（問：她當時為何缺錢，及找你借錢？）
    他建造房子之後，因為沒有錢，欠人家材料費及工資，所以
    來找我借錢。】【（問：你是否有借給他？）有的。他向我
    借35000元。】等語。
  (5)證人己○○○（被告之大姑）證稱：【（問：竹崎鄉鹿滿村
    5鄰頂溪心50號之房屋是何人建造？）乙○○建造的。】【
    （問：你為何知道？）因為我二弟都與我在種植菸葉，因為
    那時候我剛好有遺失壹萬多元，我在懷疑，我就去農會問有
    沒有去領錢，他們告訴我說邱林壁鳳有領了3萬多元，然後
    我去問了之後，才知道是我弟弟向邱林壁鳳借的。】【（問
    ：那些建材是何人去買的？）是我弟弟與他太太去買的。】
    【（問：建造這間房子的時候你是否有出資？）我沒有。】
    【（問：建材是你弟弟去買的，是向何人購買？）是向親家
    辛○○購買的。】【（問：買了那些建材？）只有向辛○○
    購買木材。】【（問：買了多少木材？）我不知道，那時候
    我沒有問我父親。】【（問：買了多少錢？）我不知道。我
    只知道他們有去借錢。】【（問：為什麼你不知道買木材的
    錢是多少，你為何會知道他們向辛○○買木材？）我聽我父
    親說第二的他們是借錢來建造房子。】【（問：當時你父親
    如何對你講的？）因為那時候我是最大的孩子，所以有些事
    情都會告訴我；當時他有對我說第二的要去借錢來建造房子
    ，我有問要如何建造，他說以我父親的名義建造，不過都是
    由第二的來出資。】等語。
  (6)然觀諸前揭證人所述：依被告之母乙○○所證系爭房屋伊
    於三十多年前建築時，雖有兒女三人，惟當時孩子均甚幼小
    ，自無興建多達十間房屋之必要，故其所稱房屋為伊建造云
    云，自屬虛假不實。況如系爭房屋被告之母在建造時，有向
    其父（即辛○○，被告之外袓父），購買木材5000元，並給
    付完峻。則何以乙○○猶須向壬○○○（被告之舅媽，辛○○之媳婦）借款35000元，乙○○寧可向壬○○○借錢來給
    付其父辛○○之木材錢，顯違常理。且系爭之房屋縱有部
    分木材係透過乙○○向辛○○購買，然此或為家屬之協力，
    此外，尚有其他建材，如水泥、磚頭、人工等，自非僅木材
    即可成屋？且被告於原審亦稱：【竹崎鄉鹿滿村5鄰頂溪心5
    0號之房屋所有權原來係其祖父王三所有】（見原審卷第1
    5頁）；913-1地號上的房屋是我袓父王三蓋的。】（見原
    審卷第36頁）；己○○○雖於本院審理中來院證述上開房
    屋是乙○○所建，然此與其於原審所證：【（問：妳知道那
    房子是誰蓋的？）我不知道，應該是我父親（即王三）。
    】（見原審卷第69頁）。其所證前後不符，而本件被告於原
    審不爭執系爭房屋是王三所蓋，於上訴審始提出主張，故
    己○○○所證，應以其在原審所述較為可採。於原審審理
    中證人甲○○，戊○○、丁○○等均證稱系爭房屋是彼等之
    父親王三所建造（見原審卷第223、235、243頁）被告對
    此亦不爭執。此外，並有嘉義縣財政稅務局民雄分局97年7
    月18日嘉財稅分房字第0976407736號函檢送之頂溪心50號房
    屋稅籍資料（見原審卷第105至107頁）、96年7月20日96嘉
    縣稅分房字第0966408321號房屋稅籍證明書（見偵字第6645
    號卷第11頁）該屋之納稅義務人為王三。由上，足見被告
    於本院另主張系爭房屋為其母乙○○所建造云云，自非可採
    。
二、按未得其他共有人同意，毀損自己與他人之共有物，亦成立
    刑法上之毀損他人所有物罪（最高法院95年度台上字第2083
    號判決意旨參照）。又刑法第353條第1項所稱毀壞他人建築
    物者，係指毀壞建築物之重要部分而言，毀壞建築物不以夷
    為平地為必要，苟因毀壞行為而致建築物全部或一部之效力
    已喪失者，即為本罪之既遂（最高法院84年度台上字第2141
    號判決意旨參照）。被告未經全體共有人同意，即擅自僱工
    將頂溪心50號房屋右側3棟共計6間房間拆除殆盡，核其所為
    ，係犯刑法第353條第1項之毀壞他人建築物罪。被告利用不
    知情之賴建圖及已成年真實姓名年籍不詳之工人毀壞頂溪心
    50號之房屋，為間接正犯。又公訴意旨雖僅敘及被告96年7
    月18日上午7時許之拆除房屋犯行，惟依被告之供述及證人
    賴建圖等之證述，被告係於96年7月18日至同年月22日間接
    續拆除頂溪心50號房屋右側3棟共計6間房間，故被告於前開
    公訴意旨所述時點以外之犯行，與已起訴部分有接續犯之一
    罪關係，本院自得併予審理，附此敘明。
三、從而，原審以被告犯行明確，依刑法第353條第1項規定論罪
    ，並審酌被告高職畢業之智識程度，目前務農，與母親等家
    人同住之生活狀況，無前科，及其為出售土地牟利，竟未經
    全體共有人之同意，擅將家族成員共有之祖厝即頂溪心50號
    房屋右側3棟全部予以拆除，雖上開房屋係於60年間即建造
    完成，迄至拆除時屋齡已逾30年，市場交易價值非鉅，惟係
    被告之祖父王三建造之祖厝，對於家族成員具有精神上之
    象徵意義，且被告迄今仍未與告訴人等達成和解並賠償損害
    ，犯後一再飾詞卸責，並於原審傳喚其家族長輩，即被告之
    伯母王張玉蘭、被告之叔叔戊○○與甲○○、被告之姑姑丁○○等人出庭作證時，均對證人惡言相向或倨傲以對，王張
    玉蘭並證稱伊接獲原審所發之證人傳票後，被告夫妻2人曾
    到伊家中威脅伊要為有利於被告之證述等語（見原審卷第28
    3頁），堪認被告毫無悔意，犯後態度不佳等一切情狀，量
    處其有期徒刑1年，以示懲儆。其認事用法洵無違誤，量刑
    亦適當。被告上訴否認犯罪，主張上開房屋為其母乙○○所
    建造，並認告訴人等均同意其拆除云云，為無理由，應予駁
    回。
四、不另為無罪諭知部分：
(一)、公訴意旨另以：被告尚於96年9月4日接續拆除頂溪心50號房
    屋所餘左側2棟共4間房間之屋頂、窗戶玻璃等處，因認被告
    此部分亦涉有刑法第353條第1項之毀壞他人建築物罪嫌等語
    。
(二)、按犯罪事實應依證據認定之，無證據不得認定其犯罪事實；
    又不能證明被告犯罪者，應諭知無罪之判決；刑事訴訟法第
    154條第2項、第301條第1項分別定有明文。又認定不利於被
    告之事實，須依積極證據，苟積極證據不足為不利於被告事
    實之認定時，即應為有利被告之認定，更不必有何有利之證
    據；事實之認定，應憑證據，如未能發現相當證據，或證據
    不足以證明，自不能以推測或擬制之方法，為裁判基礎；被
    告否認犯罪事實所持之辯解，縱屬不能成立，仍非有積極證
    據足以證明其犯罪行為，不能遽為有罪之認定；認定犯罪事
    實，所憑之證據，雖不以直接證據為限，間接證據亦包括在
    內，然無論直接或間接證據，其為訴訟上之證明，須於通常
    一般之人均不致於有所懷疑，而得確信其為真實之程度者，
    始得據之為有罪之認定，倘其證明尚未達到此一程度，而有
    合理性懷疑之存在時，即無從為有罪之認定（最高法院30年
    上字第816號、30年上字第1831號、40年台上字第86號、76
    年台上字第4986號判例意旨參照）。
(三)、公訴意旨認被告就上開部分涉有刑法第353條第1項之毀壞他
    人建築物罪嫌，無非係以告訴人甲○○、戊○○、丁○○等
    於偵查中之證述，以及上述現場履勘報告及照片等件為其主
    要論據。訊據被告矢口否認有為此部分之犯行，辯稱：伊僅
    曾在96年7月間僱工拆除頂溪心50號右側3棟共6間房間，未
    曾在同年9月4日拆屋等語。經查：
  (1)由卷附頂溪心50號房屋96年7月18至22日遭拆除後照片、96
    年9月4日以後拍攝之照片、檢察事務官於96年10月15日至現
    場履勘拍攝之照片等件對照觀之（見他字卷第8頁，交查字
    卷第14、20至24頁），堪認頂溪心50號房屋96年7月18至22
    日遭拆除後所餘左側4間房間，確曾在該次拆除完畢後復遭
    受損壞，致屋頂、窗戶、牆壁等處均已破損，而失其遮風避
    雨之效用。
  (2)惟賴建圖證稱伊僅曾在96年7月間連續3天依被告之要求前往
    頂溪心50號房屋進行拆除作業，未曾在9月份去拆房屋（見
    原審卷第145至152頁）。告訴人甲○○則證稱：伊並未看到
    被告在96年9月4日拆除頂溪心50號房屋剩下的4間房屋，是
    因為當日下午被告打電話給伊威脅說「你看著辦，明天房子
    就不見了」，96年9月5日早上伊很早去，就看到屋頂已經拆
    掉，故認為係被告96年9月4日前往拆除（見原審卷第233頁
    ）。戊○○亦證稱：頂溪心50號房屋96年9月份第2次被拆的
    時候伊沒有看到，但後來進去屋內看到有部分被拆，不確定
    是何時被拆，是甲○○打電話給伊，表示有接到被告的電話
    ，說明天要叫人把剩下的部分全部打掉，所以第二天伊很早
    就去按鈴申告，但伊不知道96年9月4日該房屋之屋頂及牆壁
    被拆除破壞係何人所為（見原審卷第237至238、242頁）。
    丁○○則證稱：伊係經由與甲○○電話聯繫，始知悉頂溪心
    50號房屋剩下的4間房間在96年9月4日又被破壞（見原審卷
    第246至248頁）。
  (3)由上可知告訴人甲○○、戊○○、丁○○均未親眼目睹頂溪
    心50號房屋96年9月4日遭破壞之經過，僅係因被告曾致電甲○○表示要繼續拆除房屋，以及該房屋事後確有損壞，而推
    論上開行為係被告所為。
(四)、綜上所述，公訴人雖認被告另涉有上述毀壞他人建築物犯行
    ，惟此部分所憑證據僅為告訴人甲○○、戊○○、丁○○所
    為推測之詞，尚乏積極證據足資證明，揆諸前揭說明，原應
    諭知被告無罪，惟公訴意旨既認此部分與前開本院認定有罪
    部分有接續犯之一罪關係，爰不另為無罪之諭知。
據上論斷，應依刑事訴訟法第368條，判決如主文。
本案經檢察官范文豪到庭執行職務。
中    華    民    國    98    年    3     月    19    日
                  刑事第一庭    審判長法  官  黃崑宗
                                      法  官  蔡長林
                                      法  官  夏金郎
以上正本證明與原本無異。
如不服本判決應於收受送達後10日內向本院提出上訴書狀，其未
敘述上訴理由者，並得於提起上訴後10日內向本院補提理由書（
均須按他造當事人之人數附繕本）「切勿逕送上級法院」。
                                      書記官  劉岳文
中    華    民    國    98    年    3     月    19    日
附錄本判決論罪法條：
中華民國刑法第353條第1項
毀壞他人建築物、礦坑、船艦或致令不堪用者，處6月以上5年以
下有期徒刑。


司法院資訊處製作；財團法人民間司法改革基金會備份。
